---
title: "Analyse Multivariée — Wine Quality (UCI)"
author:
  - "Wala Mhatli"
  - "Omar Ghannem"
  - "Oumaima Ghannem"
date: "`r Sys.Date()`"
output:
  html_document:
    toc: true
    toc_float: true
    toc_depth: 3
    theme: flatly
    highlight: tango
    number_sections: true
---

```{r setup, include=FALSE}
knitr::opts_chunk$set(
  echo       = TRUE,
  warning    = FALSE,
  message    = FALSE,
  fig.align  = "center",
  fig.width  = 8,
  fig.height = 5
)
```

# Introduction

Ce rapport présente une analyse multivariée du dataset **Wine Quality (UCI)** portant sur les vins rouges. L'objectif est d'explorer les relations entre les caractéristiques physicochimiques des vins, de réduire la dimensionnalité via une ACP, puis d'identifier des groupes de vins homogènes par classification.

---

# Chargement des packages

```{r packages}
library(tidyverse)
library(FactoMineR)
library(factoextra)
library(cluster)
library(corrplot)
library(gridExtra)
```

---

# Chargement des données

```{r chargement}
url  <- "https://archive.ics.uci.edu/ml/machine-learning-databases/wine-quality/winequality-red.csv"
wine <- read.csv(url, sep = ";")

dim(wine)
head(wine)
str(wine)
summary(wine)
```

Le dataset contient **`r nrow(wine)` observations** et **`r ncol(wine)` variables**, dont 11 variables physicochimiques et une variable cible `quality`.

---

# Préparation et nettoyage des données

## Valeurs manquantes

```{r na}
colSums(is.na(wine))
```

Aucune valeur manquante n'est détectée dans le dataset.

## Doublons

```{r doublons}
nb_doublons <- sum(duplicated(wine))
cat("Nombre de doublons :", nb_doublons, "\n")

wine_clean <- wine[!duplicated(wine), ]
cat("Dimensions après nettoyage :", nrow(wine_clean), "x", ncol(wine_clean), "\n")
```

## Séparation variables actives / variable cible

```{r separation}
wine_vars    <- wine_clean[, 1:11]
wine_quality <- wine_clean$quality
```

## Détection des outliers

```{r outliers, fig.height=7}
wine_long <- wine_vars %>%
  pivot_longer(cols = everything(),
               names_to  = "variable",
               values_to = "valeur")

ggplot(wine_long, aes(x = variable, y = valeur, fill = variable)) +
  geom_boxplot(outlier.colour = "red", outlier.size = 0.8, alpha = 0.7) +
  facet_wrap(~variable, scales = "free", ncol = 4) +
  theme_minimal() +
  theme(legend.position = "none",
        axis.text.x     = element_blank(),
        strip.text      = element_text(size = 8, face = "bold")) +
  labs(title = "Détection des outliers — Boxplots par variable",
       x = "", y = "Valeur")
```

> **Observation :** `residual.sugar`, `total.sulfur.dioxide` et `chlorides` présentent des outliers marqués. Ils sont conservés car ils représentent des profils de vins réels et atypiques.

## Normalisation (Z-score)

```{r normalisation}
wine_scaled <- scale(wine_vars)

round(colMeans(wine_scaled), 3)
round(apply(wine_scaled, 2, sd), 3)
```

## Matrice de corrélation

```{r corrplot, fig.height=6}
corrplot(cor(wine_vars),
         method      = "color",
         type        = "upper",
         tl.cex      = 0.75,
         addCoef.col = "black",
         number.cex  = 0.6,
         col         = colorRampPalette(c("#d73027","white","#1a9850"))(200),
         mar         = c(0, 0, 0, 0))
```

> Des corrélations fortes sont observées : `fixed.acidity` / `citric.acid` (+0.67) et `fixed.acidity` / `pH` (−0.69). Ces redondances justifient le recours à l'ACP.

---

# Analyse en Composantes Principales (ACP)

## Réalisation de l'ACP

```{r acp}
acp <- PCA(wine_vars,
           scale.unit = TRUE,
           ncp        = 5,
           graph      = FALSE)
```

## Scree Plot — Variance expliquée

```{r screeplot}
fviz_eig(acp,
         addlabels = TRUE,
         ylim      = c(0, 40),
         barfill   = "#2980B9",
         linecolor = "#E74C3C") +
  labs(title = "Scree Plot — Variance expliquée par composante") +
  theme_minimal()

print(round(acp$eig, 2))
```

> **Décision :** 4 composantes retenues (règle de Kaiser + coude) → **71.1% de variance expliquée**.

## Contributions des variables

```{r contributions, fig.width=10}
print(round(acp$var$contrib[, 1:4], 2))

p1 <- fviz_contrib(acp, choice = "var", axes = 1, fill = "#2980B9") +
  labs(title = "Contributions à Dim1") + theme_minimal()
p2 <- fviz_contrib(acp, choice = "var", axes = 2, fill = "#E74C3C") +
  labs(title = "Contributions à Dim2") + theme_minimal()
grid.arrange(p1, p2, ncol = 2)
```

## Cercle des corrélations

```{r cercle}
fviz_pca_var(acp,
             col.var       = "cos2",
             gradient.cols = c("#E74C3C", "#F39C12", "#1A9850"),
             repel         = TRUE,
             title         = "Cercle des corrélations — ACP") +
  theme_minimal()
```

> - **Dim1 (28.3%) — Acidité & Structure :** `fixed.acidity`, `citric.acid`, `density`, `sulphates` (droite) vs `pH`, `volatile.acidity` (gauche).  
> - **Dim2 (17.3%) — SO₂ & Alcool :** `free.sulfur.dioxide`, `total.sulfur.dioxide` (haut) vs `alcohol` (bas).

---

# Classification

## K-Means

### Nombre optimal de clusters — Méthode Elbow

```{r elbow}
fviz_nbclust(wine_scaled, kmeans, method = "wss", k.max = 10) +
  geom_vline(xintercept = 3, linetype = "dashed",
             color = "#E74C3C", linewidth = 1) +
  labs(title = "Méthode Elbow — Nombre optimal de clusters") +
  theme_minimal()
```

### Nombre optimal — Méthode Silhouette

```{r silhouette}
fviz_nbclust(wine_scaled, kmeans, method = "silhouette", k.max = 10) +
  labs(title = "Méthode Silhouette — Qualité des clusters") +
  theme_minimal()
```

> **Décision :** `k = 3` retenu (coude Elbow + richesse interprétative).

### Application du K-Means (k = 3)

```{r kmeans}
set.seed(123)
km <- kmeans(wine_scaled, centers = 3, nstart = 25)

cat("=== Taille des clusters ===\n")
print(table(km$cluster))
cat("Part expliquée :", round(km$betweenss / km$totss * 100, 1), "%\n")
```

### Visualisation des clusters

```{r kmeans_viz}
fviz_cluster(km,
             data         = wine_scaled,
             palette      = c("#E74C3C", "#27AE60", "#2980B9"),
             ellipse.type = "convex",
             ggtheme      = theme_minimal(),
             main         = "Clusters K-means (k=3) — Projection ACP")
```

### Profils moyens des clusters

```{r profils}
wine_clean$cluster <- as.factor(km$cluster)

profils <- wine_clean %>%
  group_by(cluster) %>%
  summarise(across(1:11, mean), quality = mean(quality), n = n())

print(round(profils[, -1], 2))
```

> - **Cluster 1** : Acide & Structuré — qualité moyenne ≈ 5.97  
> - **Cluster 2** : Léger & Défectueux — qualité moyenne ≈ 5.54  
> - **Cluster 3** : Alcoolisé & Soufré — qualité moyenne ≈ 5.32

---

## Classification Ascendante Hiérarchique (CAH)

### Échantillonnage et matrice de distances

```{r cah_prep}
set.seed(123)
idx         <- sample(1:nrow(wine_scaled), 150)
wine_sample <- wine_scaled[idx, ]

dist_matrix <- dist(wine_sample, method = "euclidean")
```

### CAH — Méthode Ward

```{r cah}
cah <- hclust(dist_matrix, method = "ward.D2")
```

### Dendrogramme

```{r dendro, fig.height=6}
fviz_dend(cah,
          k           = 3,
          palette     = c("#E74C3C", "#27AE60", "#2980B9"),
          rect        = TRUE,
          show_labels = FALSE,
          main        = "Dendrogramme CAH (Ward.D2) — k=3")
```

### Répartition des groupes CAH

```{r cah_groupes}
groupes_cah <- cutree(cah, k = 3)
cat("=== Répartition CAH ===\n")
print(table(groupes_cah))
```

> La CAH confirme la même structure que le K-means → **résultats robustes**.

---

# Analyse combinée ACP + Clustering

## Projection des clusters sur le plan ACP

```{r acp_clusters}
coords_acp           <- as.data.frame(acp$ind$coord[, 1:2])
coords_acp$cluster   <- as.factor(km$cluster)
coords_acp$quality   <- wine_quality

ggplot(coords_acp, aes(x = Dim.1, y = Dim.2, color = cluster)) +
  geom_point(alpha = 0.4, size = 1.5) +
  stat_ellipse(level = 0.95, linewidth = 1.2) +
  scale_color_manual(
    values = c("#E74C3C", "#27AE60", "#2980B9"),
    labels = c("Cluster 1 — Acide & Structuré",
               "Cluster 2 — Léger & Défectueux",
               "Cluster 3 — Alcoolisé & Soufré")
  ) +
  labs(title  = "Projection des clusters sur le plan ACP",
       x      = "Dim1 — Acidité & Structure (28.3%)",
       y      = "Dim2 — SO₂ & Alcool (17.3%)",
       color  = "Profil") +
  theme_minimal() +
  theme(legend.position = "bottom")
```

## Distribution de la qualité par cluster

```{r qualite_cluster}
ggplot(coords_acp, aes(x = cluster, y = quality, fill = cluster)) +
  geom_boxplot(alpha = 0.7, outlier.colour = "gray50") +
  geom_jitter(width = 0.15, alpha = 0.1, size = 0.8) +
  scale_fill_manual(values = c("#E74C3C", "#27AE60", "#2980B9")) +
  scale_x_discrete(labels = c("1 — Acide\n& Structuré",
                               "2 — Léger\n& Défectueux",
                               "3 — Alcoolisé\n& Soufré")) +
  labs(title = "Distribution de la qualité par cluster",
       x = "", y = "Note de qualité (0–10)") +
  theme_minimal() +
  theme(legend.position = "none")
```

## Tableau récapitulatif

```{r resume}
resume_qualite <- coords_acp %>%
  group_by(cluster) %>%
  summarise(
    qualite_moyenne = round(mean(quality), 2),
    ecart_type      = round(sd(quality), 2),
    n               = n()
  )
print(resume_qualite)
```

---

# Conclusion

| Élément | Résultat |
|---|---|
| ACP — composantes retenues | 4 (71.1% de variance expliquée) |
| Dim1 | Acidité & Structure (28.3%) |
| Dim2 | SO₂ & Alcool (17.3%) |
| Méthode de classification | K-means k=3, confirmé par CAH |
| Cluster 1 — Acide & Structuré | Qualité moy. ≈ 5.97 ✅ |
| Cluster 2 — Léger & Défectueux | Qualité moy. ≈ 5.54 |
| Cluster 3 — Alcoolisé & Soufré | Qualité moy. ≈ 5.32 |
| Variables clés | `fixed.acidity`, `citric.acid`, `sulphates`, `volatile.acidity` |